【裁判字號】    98,上訴,1720
【裁判日期】    990308
【裁判案由】    殺人
【裁判全文】
臺灣高等法院臺中分院刑事判決        98年度上訴字第1720號
上  訴  人
即  被  告  高志仁
選任辯護人  林坤賢律師
            邱華南律師
上列上訴人因殺人案件，不服臺灣彰化地方法院97年度重訴字第
6號中華民國98年6月24日第一審判決（起訴案號：臺灣彰化地方
法院檢察署97年度偵字第8682號，移送併辦案號：98年度偵字第
1119號），提起上訴，本院判決如下：
    主    文
上訴駁回。
    犯罪事實
一、高志仁係成年人，罹患僵直型精神分裂病，於為下列行為時
    ，對於外界事務之知覺、理會、判斷作用及自由決定意思之
    能力，均因精神障礙而呈現較普通人平均程度顯然減退之狀
    態，導致其辨識行為違法或依其辨識而行為之能力，顯著減
    低。其於民國97年9月間，無基礎事實而妄想其胞妹高Ｏ
    於8年前尚未結婚，卻遭其國中同學施Ｏ信性侵害，並辱罵
    其「無卵（臺語）」，為了報復，遂先於97年9月中旬上網
    瀏覽「陳遠芳刀劍金工藝術坊」及「上權名家刀品」店等網
    頁，並於同年月18日上午駕駛車牌號碼R8-0666號自用小客
    車，前往臺北縣新店市上權名家刀品店，以新臺幣699元購
    買開山刀1把後返回彰化縣，再於同日15時30分許，前往施
    Ｏ信位於彰化縣福興鄉○○村○○街16號住處，欲向施Ｏ信
    尋仇，進入客廳後見兒童施○卉（92年次，真實姓名、年籍
    詳見卷附資料）而問：「你是不是施Ｏ信孩子？」，施Ｏ信
    之母施ＯＯ未則回答：「是」，高志仁竟萌生殺人之犯意，
    先持開山刀向施○卉揮砍一刀，再砍殺施ＯＯ未數刀，施
    ○卉見狀逃離，高志仁隨即從後追殺，在施○卉背上砍殺數
    刀，之後在屋外庭院查看動靜，此時（約下午3時50分許）
    ，在隔壁房間睡午覺之施Ｏ俊聽到母親施ＯＯ未之慘叫聲，
    走到客廳查看，發現施ＯＯ未受傷而身體靠著沙發坐在地上
    ，施Ｏ俊詢問發生什麼事，此時兒童施○宇（96年次，真實
    姓名、年籍詳見卷附資料）要求施ＯＯ未抱他（因而認定此
    時施○宇尚未受傷），施ＯＯ未則要施Ｏ俊趕快走，施Ｏ俊
    發現高志仁欲從庭院走進來，趁未遭發現之際，迅速逃離客
    廳，並關上客廳與房間走道之間那扇門，高志仁則又承續前
    揭殺人犯意，一進客廳持刀砍殺兒童施○宇及施○琪（96年
    次，真實姓名、年籍詳見卷附資料），致使施ＯＯ未受有右
    前臂腹側之表淺割傷4公分、右肘前膚之割傷6公分，下方伴
    有皮下出血、右上臂之銳器割傷9公分，深5公分、右肩前側
    之6公分割傷、右鎖骨上方之4公分割傷、左乳上方之1公分
    割傷，伴有周邊軟組織瘀痕、腹部中央長21公分之手術痕及
    割刺傷，刀徑進入肝臟左葉造成5公分之割傷並有手術縫合
    、左腰外側之切割傷，長11.5公分，深入肋膜腔、左腰外側
    近腸骨脊之11公分切割傷、左下腹外側12公分割傷、右膝下
    方小腿內側長11公分之切割傷，傷痕向後延伸9公分、左小
    腿之L型割傷，縱長2公分，橫長3公分、左膝上方之11公分
    割傷、左上臂長5公分之切割傷、左前臂腹側長6公分之割傷
    、左手虎口及背側之3公分割傷、左前臂背側之4.5公分割傷
    、左前臂背側平行前開割傷之6公分割傷、左肩背側之6公分
    割傷、右肩背側之5.5公分割傷、右肩胛骨處之9公分割傷、
    右肩胛骨下方之割傷及尾端擦傷共長12公分、背部中央之割
    傷3公分、右腋背處5公分割傷，上伴有15公分乘7公分瘀痕
    、右上臂背側之6公分切割傷、右上臂之5公分割傷、右上臂
    前開割傷下方之5公分割傷、右腕背之切割傷，長10公分，
    並形成4公分乘3.5公分之游離瓣及左臂上方有瘀痕3公分乘6
    公分瘀痕等傷害，其中以位於腹部中央長21公分之手術痕及
    割刺傷、刀徑進入肝臟左葉造成5公分之割傷及於左腰外側
    之切割傷長11.5公分深入肋膜腔等2處刀傷最為嚴重，施Ｏ
    Ｏ未因多發性銳器割刺傷導致低容積性休克，經緊急送醫，
    仍於到院前已死亡。另施○宇左下肢受有撕裂傷（30公分乘
    5 公分）；施○琪受有胸部、腹部撕裂傷（5公分乘1公分，
    5 公分乘1公分）及右下肢多處撕裂傷；施○卉受有背部多
    處撕裂傷（共約40公分）及兩側上肢多處撕裂傷併肌腱斷裂
    等傷害。其後，施Ｏ俊抬頭在門上之玻璃查看高志仁動靜，
    看見其女兒施○琪遭砍殺，欲趨前搭救卻遭高志仁發現，高
    志仁承續上開殺人之同一犯意，持刀追殺施Ｏ俊，施Ｏ俊立
    即將客廳與通往房間走道之門鎖上，高志仁乃持刀敲破門上
    玻璃欲伸手打開門鎖，施Ｏ俊見狀立即從車庫門跑到屋外，
    並到隔壁施Ｏ瓏之住處，高志仁右手高舉開山刀追來，施Ｏ
    俊則又跑到他人住處，並於當日下午4時7分撥打119報警處
    理，高志仁因而殺害施○宇、施○卉、施○琪、施Ｏ俊而未
    遂。高志仁旋即於同日下午4時12分許，自行駕車前往彰化
    縣警察局鹿港分局福興分駐所，在其犯行尚未經有偵查犯罪
    職權之機關或公務員發覺前，主動向員警張家洲自首坦承犯
    罪並願接受裁判，員警隨即前往現場查獲，並扣得高志仁所
    有供其犯殺人等行為所用之開山刀1把，及被告行兇時所穿
    著沾有血跡之衣服、褲子各1件及藍白脫鞋1雙等物品。
二、案經被害人施ＯＯ未之兒子施Ｏ信及施Ｏ俊訴由彰化縣警察
    局鹿港分局報告臺灣彰化地方法院檢察署檢察官偵辦及該署
    檢察官自動簽分偵辦後起訴，以及彰化縣警察局鹿港分局報
    告臺灣彰化地方法院檢察署檢察官偵辦併案審理。
    理    由
一、證據能力之說明：
（一）按現行刑事訴訟法關於「鑑定」之規定，除選任自然人充
      當鑑定人外，另設有囑託機關鑑定制度。依同法第198條
      、第208條之規定，不論鑑定人或鑑定機關、團體，固均
      應由法院、審判長、受命法官或檢察官視具體個案之需要
      而為選任、囑託，並依第206條之規定，提出言詞或書面
      報告，始符合同法第159條第1項所定得作為證據之「法律
      有規定」之情形，否則所為之鑑定，仍屬傳聞證據（最高
      法院96年度臺上字第2860、684號判決要旨參照），本案
      下述所使用之內政部警政署刑事警察局97年10月13日刑紋
      字第0970145691號鑑驗書、法務部法醫研究所97年11月3
      日法醫理字第097004702號函及其所附（97）醫剖字第097
      1101878號解剖報告書、（97）醫鑑字第0971101931號鑑
      定報告書各1份、行政院衛生署彰化醫院98年3月31日彰醫
      精字第0980002454號函及精神鑑定報告書1份、行政院衛
      生署草屯療養院99年2月3日草療精字第0738號函及其所附
      之精神鑑定報告書1份，為檢察官、法院視具體個案之需
      要而囑託機關鑑定，鑑定機關並提出書面報告，符合刑事
      訴訟法第198條、第206條、第208條之規定，依上開最高
      法院判決意旨，有證據能力。
（二）按公務員職務上製作之紀錄文書、證明文書，及從事業務
      之人於業務上或通常業務過程所須製作之紀錄文書、證明
      文書，除顯有不可信之情況外，得為證據，刑事訴訟法第
      159條之4第1、2款定有明文。本案下述所使用之證據，包
      含財團法人彰化基督教醫院鹿基分院病歷資料暨診斷書3
      份、病危通知單3張、彰化縣福興鄉戶政事務所函及戶籍
      謄本等，分別係屬公務員及從事業務之人於通常業務過程
      所為之紀錄文書，無預見日後可能會被提供作為證據之偽
      造動機，且查無其他顯然不可信之情況，依上揭條文規定
      ，得作為證據。
（三）按刑事訴訟法第159條之5規定：「（第1項）被告以外之
      人於審判外之陳述，雖不符前四條之規定，而經當事人於
      審判程序同意作為證據，法院審酌該言詞陳述或書面陳述
      作成時之情況，認為適當者，亦得為證據。（第2項）當
      事人、代理人或辯護人於法院調查證據時，知有第159條
      第1項不得為證據之情形，而未於言詞辯論終結前聲明異
      議者，視為有前項之同意。」，其立法意旨在於傳聞證據
      未經當事人之反對詰問予以核實，原則上先予排除，惟若
      當事人已放棄詰問或未聲明異議，基於證據資料愈豐富，
      愈有助於真實發現之理念，且強化言詞辯論原則，法院自
      可承認該傳聞證據例外擁有證據能力。經查，本判決下列
      使用之臺灣彰化地方法院檢察署相驗屍體證明書、彰化縣
      警察局現場勘察報告各1份（其本質上，係司法警察（官
      ）針對本件具體個案，於調查證據及犯罪情形時，對屍體
      及犯罪場所實施之勘察作為所製作，不具備例行性、公示
      性之要件，自非刑事訴訟法第159條之4第1款所指公務員
      職務上製作之紀錄文書、證明文書，亦非同條第3款規定
      與上述公文書具有同等程度可信性之文書。）、車牌號碼
      R8-0666號車籍查詢基本資料詳細畫面、被告上網瀏覽陳
      遠芳刀劍金工藝術坊及上權名家刀品等網頁照片11張、刑
      案現場照片等，及證人施○卉、施Ｏ瓏、施Ｏ凱於警詢之
      證言，性質上均屬傳聞證據，惟經檢察官、被告及辯護人
      於本院準備程序時，均表示對上開證據之證據能力沒有意
      見，同意作為證據（見本院卷第44至45頁），又本院審酌
      上開言詞陳述或書面陳述作成時之情況，查無其他不法之
      情狀，足認為得為本案之證據，依刑事訴訟法第159條之5
      之規定，有證據能力。
（四）扣案被告所有供犯罪所用之開山刀1把，及被告行兇時所
      穿著沾有血跡之衣服、褲子各1件及藍白脫鞋1雙，均非屬
      供述證據而無傳聞法則之適用。且上開扣案之物品係由警
      員依法定程序合法扣得（見刑事訴訟法第88條、第130條
      ），且亦與本案具有關聯性，當有證據能力。
二、認定犯罪事實所憑之證據：
（一）被告於上開時、地，上網瀏覽再自行駕車購買開山刀1把
      ，後持該自購之開山刀1把，砍殺被害人施ＯＯ未致死及
      砍殺被害人施○宇、施○卉、施○琪、施Ｏ俊而未遂之事
      實，業據被告高志仁於警詢、偵查及原審、本院審理中自
      白不諱，核與證人施Ｏ俊於原審審理中證述（見原審卷第
      208至210頁）、證人施○卉、施Ｏ瓏、施Ｏ凱於警詢中證
      述（見鹿警分偵字第0980000613號卷第14至22頁）內容相
      符。又警察在案發現場採取之歹徒遺留之腳掌紋比對結果
      ，與被告腳掌紋相符一節，有彰化縣警察局現場勘察報告
      1 份及採證編號照片38張、內政部警政署刑事警察局97年
      10 月13日刑紋字第0970145691號鑑驗書1份存卷可憑（見
      97 年度偵字第8682號卷第153至157頁、第178至179頁）
      ，此外，復有被告所駕駛之車牌號碼R8-0666號車籍查詢
      基本資料詳細畫面（見鹿警分偵字第0980020686號卷第41
      頁）、被告上網瀏覽陳遠芳刀劍金工藝術坊及上權名家刀
      品等網頁照片11張（見97年度偵字第8682號卷第18至23頁
      ）、刑案現場照片（見97年度相字第677號卷第29至53頁
      、鹿警分偵字第0980000613號卷第39至41頁），暨有被告
      所有供犯罪所用之開山刀1把，及被告行兇時所穿著沾有
      血跡之衣服、褲子各1件及藍白脫鞋1雙等物品扣案在卷可
      稽，足見被告上開自白內容核與事實相符。
（二）被害人施ＯＯ未受有右前臂腹側之表淺割傷4公分、右肘
      前膚之割傷6公分，下方伴有皮下出血、右上臂之銳器割
      傷9公分，深5公分、右肩前側之6公分割傷、右鎖骨上方
      之4公分割傷、左乳上方之1公分割傷，伴有周邊軟組織瘀
      痕、腹部中央長21公分之手術痕及割刺傷，刀徑進入肝臟
      左葉造成5公分之割傷並有手術縫合、左腰外側之切割傷
      ，長11.5公分，深入肋膜腔、左腰外側近腸骨脊之11 公
      分切割傷、左下腹外側12公分割傷、右膝下方小腿內側長
      11公分之切割傷，傷痕向後延伸9公分、左小腿之L型割傷
      ，縱長2公分，橫長3公分、左膝上方之11公分割傷、左上
      臂長5公分之切割傷、左前臂腹側長6公分之割傷、左手虎
      口及背側之3公分割傷、左前臂背側之4.5公分割傷、左前
      臂背側平行前開割傷之6公分割傷、左肩背側之6公分割傷
      、右肩背側之5.5公分割傷、右肩胛骨處之9公分割傷、右
      肩胛骨下方之割傷及尾端擦傷共長12公分、背部中央之割
      傷3公分、右腋背處5公分割傷，上伴有15公分乘7公分瘀
      痕、右上臂背側之6公分切割傷、右上臂之5公分割傷、右
      上臂前開割傷下方之5公分割傷、右腕背之切割傷，長10
      公分，並形成4公分乘3.5公分之游離瓣及左臂上方有瘀痕
      3公分乘6公分瘀痕等傷害，其中以位於腹部中央長21公分
      之手術痕及割刺傷、刀徑進入肝臟左葉造成5公分之割傷
      及於左腰外側之切割傷長11.5公分深入肋膜腔等2處刀傷
      最為嚴重，其餘之傷害較為表淺對於死亡之貢獻度較小，
      綜合全身之傷害研判，被害人施ＯＯ未應為多發性銳器割
      刺傷導致低容積性休克死亡等情，有臺灣彰化地方法院檢
      察署相驗屍體證明書，及法務部法醫研究所97年11月3日
      法醫理字第097004702號函及其所附（97）醫剖字第09711
      01878號解剖報告書、（97）醫鑑字第0971101931號鑑定
      報告書各1份在卷可證（見97年度相字第677號卷第54至55
      、63至73頁）。又被害人施○宇受有左下肢撕裂傷害，被
      害人施○琪受有胸部、腹部撕裂傷及右下肢多處撕裂傷等
      傷害，被害人施○卉受有背部多處撕裂傷、兩側上之多處
      撕裂傷併肌腱斷裂等傷害之事實，亦有財團法人彰化基督
      教醫院鹿基分院病歷資料暨診斷書3份附卷可稽（見97年
      度偵字第8682號卷第26至28頁）。按刑法上殺人與傷害致
      人於死之區別，本視加害人有無殺人之犯意為斷，被害人
      所受傷害之程度及部位，固不能據為認定有無殺人犯意之
      唯一標準，但被害人所受傷害之程度、部位，及加害人之
      下手情形如何，於審究犯意方面，仍不失為重要參考。查
      被告係持開山刀砍殺被害人施ＯＯ未，造成如上所述多達
      28 處之刀傷，其中兩刀之刀徑進入肝臟左葉造成5公分之
      割傷，及於左腰外側之切割傷長11.5公分深入肋膜腔，足
      見被告主觀上具有殺人犯意無疑。再者，被害人施○宇、
      施○琪，發案當時尚未滿周歲，依常理而言，渠等身長亦
      僅70公分左右，施○宇卻受有左下肢30公分乘5公分之撕
      裂傷，被害人施○琪受有胸部、腹部撕裂傷（5公分乘1公
      分，5公分乘1公分）及右下肢多處撕裂傷，而未滿5歲之
      被害人施○卉受有背部多處撕裂傷（共約40公分）及兩側
      上肢多處撕裂傷併肌腱斷裂等傷害，被害人施○琪及施○
      卉受傷位置均在人體重要內臟之上半身，且被害人施○宇
      、施○卉遭砍殺長度已達渠等身高之1/2或1/3，衡之常理
      ，被告行為確實已危及施○宇、施○卉及施○琪等人生命
      存續，而事實上財團法人彰化基督教醫院鹿基分院確實於
      發案當日曾對施○宇、施○卉及施○琪等人發出病危通知
      ，此有該院之病危通知單3張在卷可憑（見97年度偵字第
      8682號卷第72、129、150頁），是雖未發生死亡之結果，
      但被告主觀上具有殺害被害人施○宇、施○卉及施○琪之
      犯意，應可認定。另被害人施Ｏ俊雖逃離現場而未受傷，
      然被告於警詢、偵查及原審審理自承有殺害施旭俊之犯意
      及追殺行為，核與證人施Ｏ俊指述被告看到其在房內，立
      即持刀追殺，並一路持刀追殺到屋外等情相符，若證人施
      Ｏ俊未能逃離，其生命將立即受到危害，顯見被告本身已
      達到殺人之著手階段，雖未發生死亡之結果，但被告確有
      殺害施Ｏ俊之犯意，昭然明灼。
（三）又被告自述：「（為何持刀砍殺被害人？）因其回想起8
      年前當時其妹妹高Ｏ尚未結婚，因施Ｏ信追求不成而性
      侵害，又罵他『無卵（臺語）』，才會去找施Ｏ信」云云
      。然證人高Ｏ於原審審理中具結證述：其早於十幾年前
      結婚，且施Ｏ信未曾對伊性侵害等情（見原審卷第212至
      213 頁），核與被告自述內容不符，再觀卷附之彰化縣福
      興鄉戶政事務所函及戶籍謄本所示「高Ｏ於86年9月15
      日結婚」（見原審卷第143至146頁），核與證人高Ｏ供
      述情節相符，足證被告於案發前確實因被害妄想，認為其
      妹妹遭施Ｏ信性侵害，引發殺人之動機，進而上網查詢何
      處販賣刀械並前往臺北縣新店市買開山刀等情。又被告對
      於偵查、原審及本院訊問之內容雖能理解，有時能正常回
      答，有時混淆不清或不回答，精神狀況與常人有異，此有
      被告偵審筆錄在卷可參，原審依辯護人聲請將被告送行政
      院衛生署彰化醫院鑑定其於本案行為當時是否有精神障礙
      或其他心智缺陷，致不能辨識其行為違法或欠缺依其辨識
      而行為之能力、或致其辨識行為違法或依其辨識而行為之
      能力，有顯著降低之情形，而經該院評估被告須住院4天
      進行精神鑑定，鑑定結果：認為住院期間，被告精神狀態
      檢查發現有被害妄想，表示家中感覺到有很多人要害他，
      看守所也有人用計謀害他，與會談過程中，思緒跳題不連
      貫，前後主題牛頭不對馬嘴，且有非邏輯性思考，面談時
      ，被告態度自閉，狀似沉思，有時情緒穩定，態度配合，
      言談也較切題正常，有時又出現前兩次鑑定時的情緒激動
      ，全身抖動，冒汗、注意力不集中、自言自語的自閉性態
      度，與會談內容無必然關係……，情緒不穩時，才會聽到
      三太子在跟他說話的聽幻覺，情緒平穩時，就沒有幻覺。
      然被告認知功能如記憶力、計算能力與人時地定向感大致
      正常，故研判被告患有僵直型精神分裂病，案發當時，被
      告受有命令三太子之聽幻覺、突發生激動與被害妄想，故
      被告犯案動機是受上開精神病症的影響所產生，然其犯意
      產生後，上網搜尋刀具店，開車北上，再至凶宅犯案，時
      間長達1天以上，期間被告所作的事情，也非全然受精神
      病症狀影響之下的無自由意志行為，且被告亦自承情緒激
      動與命令式聽幻覺出現的時間不定，持續的時間也只有數
      小時，在住院鑑定期間，也確實觀察到被告的精神病急性
      激躁發作之陣發性，時間持續數小時，並不會持續一天以
      上，故判斷被告整個犯罪行為並不全然在精神病狀的完全
      影響下所為，故判斷被告於犯案當時應處精神耗弱狀態等
      情，而有該院98年3月31日彰醫精字第0980002454號函及
      精神鑑定報告書1份附卷可憑（見原審卷第153至158頁）
      。又因上開鑑定報告之結論為「精神耗弱」，與目前法律
      規定之「精神障礙或其他心智缺陷，致其辨識行為違法或
      依其辨識而行為之能力，顯著降低」之用語不一致（但核
      其鑑定內容，其應與現行刑法規範意旨相同），且被告上
      訴質疑上開鑑定報告，辯護人並於本院審主張被告當時之
      精神狀況，應屬於「因精神障礙致不能辨識其行為違法或
      欠缺依其辨識而行為之能力」之情形，故本院再將被告送
      請行政院衛生署草屯療養院進行精神鑑定，經該院鑑定結
      果認為：就過去生活史及被告之症狀判斷，被告之精神科
      診斷為精神分裂症，被告罹患精神分裂症多年，持續有被
      害妄想和聽幻覺等活躍症狀，而此精神症狀和被告之犯行
      有關聯，亦即應是受症狀影響致被告欲找施姓同學報仇，
      而出現偏離現實之思考歷程，惟被告於犯行前仍可上網搜
      尋刀具店家並完成交易，獨自開車往返彰化、臺北二地等
      情事判斷，被告仍有一定程度處理現實事務之能力，被告
      在犯行當時，對於外界事之知覺理會與判斷作用，以及自
      由決定意思之能力，應已較普通人之平均程度顯然減退，
      其行為之決定受被害妄想和聽幻覺影響而非能完整自主，
      鑑定認定被告犯行當時，因精神障礙致其辨識行為違法或
      依其辨識而行為之能力顯著降低，而未達致不能辨識其行
      為違法或欠缺依其辨識而行為之程度，並建議應盡速安排
      被告接受完整之精神科治療等語，有該院99年2月3日草療
      精字第0738號函及其所附之精神鑑定報告書1份附卷足參
      （見本院卷第136至140頁）。本院再審酌證人施Ｏ俊之指
      述及彰化縣警察局鹿港分局福興分駐所受理各類案件紀錄
      表，證人施Ｏ俊係於當日下午4時7分報案，而被告則於當
      日下午4時12分許前往福興分駐所自首，即在犯後10分鐘
      內至分駐所向員警自首一節，亦經證人即受理員警張家洲
      於原審審理時證述明確（見原審卷第210至211頁），足見
      被告對於犯罪時，是處於清醒狀態，並非意識不清，故上
      開二份精神鑑定報告，均認為被告行為係因精神障礙，導
      致其辨識行為或依其辨識而行為之能力，顯著減低等情應
      可採信。綜上所述，足堪認被告於本案行為當時確已因僵
      直性精神分裂症，導致其辨識行為違法或依其辨識而行為
      之能力，顯著減低，惟尚難認其已達於完全不能辨識行為
      違法或依其辨識而行為之能力之情狀，是被告於案發行為
      時係符合刑法第19條第2項規定之情形，被告此部分之上
      訴意旨即難採信。
（四）至於被害人施○卉雖於警詢中曾供述：案發當時被告有向
      施ＯＯ未說「有錢乎？」，之後就砍殺等語，而證人施Ｏ
      俊亦於審理中證述：其聽到施ＯＯ未之慘叫聲後，有去客
      廳查看，施ＯＯ未表示搶劫等情，亦與證人施○卉證述內
      容相同。然觀諸本案前述之相關卷證（警卷、相驗卷及偵
      查卷之人證及物證），並未有被告在現場翻箱倒櫃及搶奪
      財物之積極證據，又檢察官移送併案卷內已有上開事證，
      檢察官仍認為被告僅構成殺人罪而函請併辦，此有檢察官
      移送併辦意旨書在卷可參，是並是積極足證被告行為時有
      意圖為自己不法所有之犯意，併予敘明。
（五）綜上事證，本案被告殺人犯行洵堪認定，應依法論科。
三、論罪科刑之理由：
（一）按刑法分則加重刑罰之規定，係就常態之犯罪類型，變更
      其罪型，加重其法定刑，而成為另一獨立之罪，其罪名及
      構成要件與常態犯罪之罪名及構成要件應非相同，有罪之
      判決書，自應諭知其罪名及構成要件；又兒童及少年福利
      法第70條第1項前段「成年人故意對兒童、少年犯罪者，
      加重其刑至2分之1」之規定，係屬刑法分則加重之性質，
      非僅單純之刑度加重，即其構成要件亦與常態犯罪之罪型
      不同，為一獨立之犯罪構成要件（參照最高法院72年臺上
      字第6785號判例、最高法院92年第1次刑事庭會議就兒童
      福利法第43條第1項前段〔即兒童及少年福利法第70條第1
      項前段修正前之條文〕所稱「對兒童犯罪」加重其刑之規
      定，屬於刑法分則之加重所作之決議）。本案被害人施○
      卉係92年間出生，而施○宇及施○琪均96年間出生，有該
      三人年籍資料在案可考，於本件犯罪行為發生時之97年9
      月18日，被害人施○卉係未滿五歲之兒童，而被害人施○
      宇及施○琪均為未滿周歲之兒童。又被告已著手之殺害行
      為之實施，但對上開兒童3人並未發生死亡之結果，是核
      被告持刀砍殺兒童施○宇、施○卉及施○琪3人之行為，
      均係犯刑法第271條第2項、第1項、兒童及少年福利法第
      70 條第1項前段之殺兒童未遂罪，並應依兒童及少年福利
      法第70條第1項前段之規定加重其刑（依刑法第64條第1項
      、第65條第1項規定，死刑及無期徒刑不得加重，故此部
      分係就有期徒刑部分加重其刑）。
（二）被告持刀砍殺被害人施ＯＯ未致其死亡，及持刀砍殺被害
      人施Ｏ俊然未發生死亡之結果，核其所為分別係犯刑法第
      271條第1項殺人罪及刑法第271條第2項第1項殺人未遂罪
      。
（三）被告於同一時間及地點先後砍殺被害人施ＯＯ未、施○卉
      、施○宇、施○琪及施Ｏ俊，致被害人施ＯＯ未死亡，被
      害人施○卉、施○宇及施○琪等三人受傷，而被害人施Ｏ
      俊曾逃離現場而未受傷，然被告砍殺被害人施ＯＯ未、施
      ○卉、施○宇、施○琪及施Ｏ俊之時間及地點密接且持續
      ，實難以分割其殺人行為，宜認定被告對施ＯＯ未所犯殺
      人既遂罪，對被害人施○卉、施○宇、施○琪及施Ｏ俊所
      犯殺人未遂罪間，係基於同一殺人犯意，而於同一殺人行
      為之實施中觸犯上開5罪名，應依想像競合犯之規定，從
      一重論以殺人既遂罪，而公訴人認為被告所犯上開5罪名
      ，應分論併罰，容有誤會。另臺灣彰化地方法院檢察署移
      送併案部分與起訴部分為屬同一事實，本院自應併予審理
      ，附此敘明。
（四）被告於本案行為時，因受精神疾病之影響，導致其辨識行
      為違法或依其辨識而行為之能力，顯著減低，業如前述，
      爰依刑法第19條第2項之規定，減輕其刑。又被告自承犯
      後其立即前往分駐所自首，再依員警張家洲於原審審理證
      述：「當時下午4時07分勤務中心通報彰化縣福興鄉○○
      村○○街16號住處有人拿刀砍人，我通知線上人員大約十
      分鐘左右，被告就自己開車到派出所，以臺語說『我殺人
      』，我就懷疑可能是剛才通報的殺人案件，若從案發地點
      開車至分駐所大約需10分鐘內，在勤務中心未通報嫌疑犯
      人別資料之前，被告就前來投案」等語（見原審卷第210
      至211頁），由證人張家洲證詞可知，被告為前開殺人犯
      行後，在有偵查權限之公務員或機關發覺其犯罪嫌疑以前
      ，即開車前往派出所向警員主動坦承犯行，並配合接受調
      查而接受審判，核其情節即與「自首」規定相符，併爰依
      同法第62條前段規定，再遞予減輕其刑。
（五）原審法院因認被告之罪證明確，適用刑法兒童及少年福利
      法第70條第1項前段、刑法第11條前段、第271條第1項、
      第2項、第55條、第19條第2項、第62條前段、第87條第2
      項、第38條第1項第2款等規定，並審酌被告並無前科，其
      素行尚可，因患有僵直性精神分裂病而引發被害妄想，認
      為其國中同學施Ｏ信性侵害其胞妹並言語辱罵他本人，而
      進而萌生殺人之犯意，除剝奪施ＯＯ未之生命法益外，亦
      對於施○卉、施○宇、施○琪3位兒童心理、身體造成終
      身難以無法磨滅傷害，及施Ｏ俊與家屬永久傷痛，其行為
      對社會危害甚大，然其犯後坦承犯行，並與被害人及被害
      人家屬達成民事和解，此有彰化縣福興鄉調解委員會調解
      書2份在卷可稽，暨衡被告犯罪之動機、手段、目的等一
      切情狀，量處被告有期徒刑二十年。且敘明「有第十九條
      第二項及第二十條之原因，其情狀足認有再犯或有危害公
      共安全之虞時，於刑之執行完畢或赦免後，令入相當處所
      ，施以監護。但必要時，得於刑之執行前為之。前二項之
      期間為五年以下。但執行中認無繼續執行之必要者，法院
      得免其處分之執行」，刑法第87條第2項、第3項定有明文
      。被告患有僵直型精神分裂病，自閉症，其所患病症，有
      非常高的暴力風險，而且從未接受精神科治療，故行政院
      衛生署彰化醫院精神鑑定報告書，建議被告必須接受精神
      科治療（行政院衛生署草屯療養院之精神鑑定報告，亦同
      此建議），是認被告之精神狀態尚非穩定，與他人發生衝
      突，造成他人傷害之可能性甚高，有再犯及危害公共安全
      之虞，為求被告能接受妥適之治療與監督保護，且被告尚
      曾未接受神科治療，為防止其精神狀況持續惡化，並顧及
      其他受刑人之安全，有必要於刑之執行前為，爰依刑法第
      87 條第2項規定，併予宣告被告於刑之執行前，令入相當
      處所，施以監護三年。核其認事用法均無違誤，量刑亦屬
      妥適，應予維持。被告上訴認其犯案時之精神狀，應屬因
      精神障礙致不能辨識其行為違法或欠缺依其辨識而行為之
      能力，但未提出任何有利之事證，其此部分辯解不足採信
      ，理由詳如前述。另其認為被告有二項減輕事由，且與被
      害人及其家屬達成和解，仍重判有期徒刑二十年，且諭知
      監護三年，量刑似有過重而有隔離犯人與社會接觸之目的
      云云，刑罰之量定，屬法院自由裁量之職權行使，應審酌
      刑法第57條所列各款事由及一切情狀，為酌量輕重之標準
      ，並非漫無限制；量刑輕重係屬事實審法院得依職權自由
      裁量之事項，苟已斟酌刑法第57條各款所列情狀而未逾越
      法定刑度，不得遽指為違法；且在同一犯罪事實與情節，
      如別無其他加重或減輕之原因，下級審量定之刑，亦無過
      重或失輕之不當情形，則上級審法院對下級審法院之職權
      行使，原則上應予尊重（最高法院72年臺上字第6696號、
      75 年臺上字第7033號判例及85年度臺上字第2446號判決
      意旨參照）。參酌原審所述之量刑審酌事由，原審顯係本
      於被告之責任為基礎，並已具體斟酌刑法第57條所列情形
      而為量定，並未偏執一端，而有失之過重之情事，依上開
      最高法院判例、判決意旨，不得遽指為違法。況且本院審
      酌被告之行為，造成一人死亡，三名兒童嚴重傷害，身體
      留下無從回復之疤痕，而心理之恐懼，亦須長期進行治療
      及諮詢，且原審若有隔離犯人與社會接觸之目的，其盡可
      認定被告構成自首但裁量不予減輕，並依檢察官之求刑，
      判處無期徒刑，然原審仍衡酌辯護人請求判處有期徒刑之
      量刑意見（均見原審卷第218頁），而判處有期徒刑二十
      年，至於宣告有期徒刑執行前，施以監護三年，是參酌鑑
      定機關之專業意見，應出於對於被告精神症狀治療之考量
      ，是此部分上訴意旨仍有誤會，原審量刑應屬妥適，被告
      上訴意旨指原審判決量刑顯屬過重云云，尚有誤會，其上
      訴為無理由，應予以駁回。
（六）扣案開山刀1支，為供本案犯罪所用之物及被告所有等情
      ，業據被告供承在卷，爰依刑法第38條第1項第2款宣告沒
      收。另被告行兇時所穿著沾有血跡之衣服、褲子各1件及
      藍白脫鞋1雙等物品，為被告日常之穿著之衣物，非供犯
      罪所用之物，亦非違禁物，爰不宣告沒收。
據上論斷，應依刑事訴訟法第368條，判決如主文。
本案經檢察官徐松奎到庭執行職務。
中    華    民    國    99    年    3     月    8     日
            刑事第十二庭  審判長法  官  康  應  龍
                                法  官  黃  家  慧
                                法  官  楊  真  明
上列正本證明與原本無異。
如不服本判決應於收受送達後十日內向本院提出上訴書狀，其未
敘述上訴理由者，並得於提起上訴後十日內向本院補提理由書（
均須按他造當事人之人數附繕本）「切勿逕送上級法院」。

                                書記官  李  淑  芬

中    華    民    國    99    年    3     月    8     日

附錄本判決論罪科刑法條
中華民國刑法第271條
  殺人者，處死刑、無期徒刑或10年以上有期徒刑。
  前項之未遂犯罰之。
  預備犯第1項之罪者，處2年以下有期徒刑。

司法院資訊處製作；財團法人民間司法改革基金會備份。
